臺灣板橋地方法院刑事判決　　　　　　100年度簡上字第756號
上　訴　人
即　被　告　陳良安
上列上訴人因詐欺案件，不服本院100 年度簡字第5165號中華民
國100 年7 月20日第一審判決（聲請簡易判決處刑案號：100 年
度偵字第1511號），提起上訴，本院管轄之第二審合議庭判決如
下：
    主  文
上訴駁回。
    事  實
一、陳良安前因施用毒品案件，經臺灣屏東地方法院以96年度易
    字第435 號判決處有期徒刑1 年4 月，減為有期徒刑8 月確
    定；又因持有毒品案件，經同法院以96年度簡字第1324號判
    決處有期徒刑6 月，減為有期徒刑3 月確定，前揭2 罪經同
    法院以96年度聲字第933 號裁定應執行有期徒刑10月確定，
    於民國97年9 月4 日縮短刑期執行完畢，仍不知悔改。其明
    知申辦金融機構帳戶乃個人屬性甚高之行為，無正當理由徵
    求他人提供金融機構帳戶者，極易利用該等帳戶作為與財產
    有關之犯罪工具，且可預見將金融機構帳戶提供他人使用將
    幫助他人遂行不特定之財產犯罪，仍基於縱有人以其金融機
    構帳戶實施財產犯罪亦不違背其本意之幫助犯意，於99年11
    月7 日至同年月23日間某日，在不詳地點，將其所有、合作
    金庫商業銀行板橋分行（下稱合庫銀行）開立之帳號000000
    0000000 號帳戶之金融卡（含密碼），提供予某姓名、年籍
    不詳之詐騙集團成員，供該詐騙集團作為詐欺犯罪之用。嗣
    該犯罪集團成員意圖為自己不法之所有，分別為下列犯行：
（一）於99年11月23日晚間7 時57分許，致電蔡宏毅，佯稱網路
      購物付款方式設定錯誤，請其至自動櫃員機操作更正云云
      ，致蔡宏毅陷於錯誤，依其指示以友人吳承育之金融卡於
      同日晚間9 時27分，在臺中縣大里市（現改制為臺中市○
      里區○○○路11號修平技術學院（現改制為修平科技大學
      ）前之三信商業銀行自動櫃員機前，將新臺幣（下同）2
      萬9,989 元匯入陳良安之前揭帳戶內；
（二）於同年11月23日晚間8 時15分許，致電黃正茂，佯稱電視
      購物付款方式設定錯誤，請其至自動櫃員機操作更正云云
      ，致黃正茂陷於錯誤，依其指示於同日晚間8 時55分、9
      時4 分許，在新竹縣竹東鎮○○路10號臺灣土地銀行竹東
      分行自動櫃員機前，將2 萬9,989 元、2 萬6,999 元匯入
      陳良安之前揭帳戶內。
    嗣蔡宏毅、黃正茂於匯款後察覺有異，報警處理，始循線查
    悉上情。
二、案經臺北縣政府警察局板橋分局（現改制為新北市政府警察
    局板橋分局）報告臺灣板橋地方法院檢察署檢察官偵查起訴
    。
    理  由
壹、程序部分：
    按被告以外之人於審判外之言詞或書面陳述，除法律有規定
    者外，不得作為證據；又被告以外之人於審判外之陳述，雖
    不符合刑事訴訟法第159 條之1 至第159 條之4 之規定，但
    經當事人於審判程序同意作為證據，法院審酌該言詞陳述或
    書面陳述作成時之情況，認為適當者，亦得為證據。當事人
    、代理人或辯護人於法院調查證據時，知有第159 條第1 項
    不得為證據之情形，而未於言詞辯論終結前聲明異議者，視
    為有前項之同意，刑事訴訟法第159 條第1 項及第159 條之
    5 分別定有明文。查本判決下列所引用之各該被告以外之人
    於審判外之陳述，雖屬傳聞證據，惟當事人均未於本院審判
    期日中表示意見或爭執，且迄至言詞辯論終結前亦未再聲明
    異議，本院審酌此等證據資料製作時之情況，尚無違法不當
    及證明力明顯過低之瑕疵，亦認為以之作為證據應屬適當，
    爰依刑事訴訟法第159 條之5 規定，認前揭證據資料均有證
    據能力，合先敘明。
貳、實體部分：
一、訊據被告陳良安矢口否認有何幫助詐欺之犯行，辯稱：伊並
    未販賣帳戶，而係遺失，金融卡背面有書寫密碼，遺失前最
    後1 次使用係99年11月5 日薪水入帳之後（即同年11月7 日
    ），伊在新北市○○區○○路附近之便利商店領錢，於同年
    11月29日欲提領現金時發覺金融卡不見，當天有打電話去合
    庫銀行掛失，合庫銀行亦未告知有問題，隔天公司會計有陪
    同伊申請補發，補發時亦未告知有問題；發現金融卡遺失當
    天伊亦有回去最後1 次領款之便利商店詢問工讀生，並說要
    看監視器，但工讀生說沒有儲存那麼久云云。惟查：
（一）被告之前揭合庫銀行帳戶係其親自申請開立，嗣蔡宏毅、
      黃正茂於如事實欄一（一）、（二）所示之時間遭詐騙並
      匯款如事實欄一（一）、（二）所示之金額至被告前揭金
      融機構帳戶內，且款項旋遭人提領一空之事實，業據證人
      即被害人蔡宏毅、黃正茂於警詢中指訴綦詳，並有土地銀
      行自動櫃員機存戶交易明細表影本2 紙、三信商業銀行自
      動櫃員機交易明細表1 紙、被告前揭金融機構帳戶之新開
      戶建檔登錄單、交易明細表1 份在卷足憑，堪信為真實。
（二）被告雖為前揭辯解，然以：
   1、觀諸被告前揭帳戶之交易明細，自99年1 月起，每月月初
      匯入薪資後，隨即在數日內提領至僅剩一、二百餘元甚至
      數十元，即便月中、月底有小額款項匯入，亦幾乎於當日
      或隔日即領取至僅剩一、二百餘元甚至數十元，足見被告
      前揭帳戶於每月底之餘額均僅數十元、一百餘元或二百餘
      元不等；又其前揭帳戶於99年3 月中下旬、4 月中下旬、
      5 月中下旬、6 月上下旬、7 月上中下旬、9 月中旬、10
      月下旬均有轉入數千元之款項，然均於轉入當日或隔日即
      提領完畢，而其於審理中自承：前揭小額款項係伊販售新
      城網路遊戲虛擬寶物所得，於99年11月間已沒有玩該網路
      遊戲等語，是其對自己帳戶於99年11月底時已無小額款項
      匯入乙節，理應知之甚詳，依其帳戶先前之往來情形，於
      99年11月4 日匯入薪資1 萬7,802 元後，被告既已於同年
      11月4 日、4 日、7 日分3 次提領共1 萬7,000 元，於99
      年11月7 日提領5,000 元後，帳戶僅存84元餘額，是自同
      年11月7 日金融後至下月薪資匯入前，當無足額現金可供
      提領，其辯稱：因99年11月底欲提領現金時發覺金融卡遺
      失云云，顯與其平日使用前揭帳戶之習慣有悖。
   2、又金融帳戶係個人理財之重要工具，稍有社會歷練、經驗
      之人，均知金融卡應與其存摺、密碼分別保存，或將密碼
      牢記於心，而不任意在任何物體上標示或載明密碼，以免
      徒增款項遭人盜領、或帳戶遭詐欺集團利用之風險。被告
      於本院審理時，自承前揭帳戶係其常用之薪資轉帳帳戶，
      其金融卡密碼為其兵籍號碼，是其前揭帳戶之密碼既非隨
      機選取之數字，而係有緣由可循，被告甚且於100 年1 月
      13日偵查中當庭清楚背誦前揭密碼，顯見其並無遺忘密碼
      之情事，又觀諸前揭帳戶之交易明細，被告自99年1 月起
      迄10月止每月提領次數自3 次起至12次不等，以其金融頻
      率之多，參以密碼之由來有自，被告實無將前揭帳戶之密
      碼書寫於金融卡背面之必要。其既自承於99年11月底即知
      悉寫有密碼之金融卡遺失，依據警詢筆錄所載，迄至99年
      12月19日，始在警方通知下前往警局製作筆錄，益徵與常
      情有違。
   3、再就取得前揭帳戶之詐欺集團而言，該詐欺集團既有意利
      用前揭帳戶作為詐騙之工具，當不致選擇隨時可能遭真正
      存戶掛失而無法使用之帳戶。否則，若被告在該詐欺集團
      尚未行騙前，或詐騙被害人匯款後未及將帳戶內之款項提
      領前，即將前揭帳戶掛失，該詐欺集團豈非無法遂其詐財
      之目的？是以，詐欺集團絕無可能將涉及詐騙款項得手與
      否之關鍵置於如此不確定之境地。前揭帳戶之金融卡倘如
      被告所言係在99年11月7 日即在便利商店遺失，至詐騙集
      團成員實際從事詐騙行為之99年11月23日，已有相當時日
      ，該金融卡經掛失之可能性自是甚高，但比對卷附被告前
      揭金融機構帳戶之交易明細表，詐騙集團於從事不法行為
      前，未見有測試可否提領款項之動作，渠等對於前揭帳戶
      仍可正常使用，顯然知之甚稔。此與被告將得清楚記憶之
      密碼寫在金融卡上，且已知該金融卡「遺失」後，未立即
      報警處理等有違情理之事相互以參，堪認被告所有前揭帳
      戶之金融卡及密碼並非遺失，而係被告自行交予他人使用
      無疑。
   4、至被告雖於99年11月29日以電話語音辦理掛失止付前揭金
      融卡，有合庫銀行100 年3 月17日第1000001305號函1 紙
      在卷，然臺中縣政府警察局（現改制為臺中市政府警察局
      ）霧峰分局仁化派出所早於99年11月23日已通報前揭帳戶
      為警示帳戶，有該分局99年11月23日金融機構聯防機制通
      報單1 紙在案足稽，其於99年11月29日以電話語音掛失前
      揭帳戶之金融卡乙節，除不足據為有利被告之認定，由其
      斯時不應有錢提領，卻表示想去領領看有沒有錢，因而發
      現金融卡遺失之說詞，反見蹊蹺。另被告所辯：發現金融
      卡遺失當天伊有回去最後1 次領款之便利商店詢問工讀生
      ，並說要看監視器，但工讀生說沒有儲存那麼久云云，乃
      至本院審理時，接受訊問時始如此表示，但對於相關人、
      事、時、地，仍未能清楚交代，僅以含糊之詞回應，此部
      分所辯，顯係事後卸責之詞，不足採信。
   5、金融機構就帳戶之開設，並無特別限制，一般人均可申請
      ，苟有使用金融帳戶之必要，自以使用本人或可信賴親友
      之帳戶較為便捷，並可避免使用他人帳戶，遭他人將帳戶
      內款項領走之危險。且金融帳戶之使用，事關個人財產權
      益，專有性甚高，應予妥善保管，常人當可預見，如非因
      財產犯罪等不法目的，尚無迂迴收受他人帳戶使用之理。
      此外，數年來詐騙集團收集他人帳戶供行騙使用之訊息，
      屢經政府宣導及媒體廣為報導，早為公眾所週知。被告為
      65年3 月18日生，教育程度為大學畢業之事實，有其個人
      基本資料1 份存卷可考，具有一定智識程度及社會經驗，
      對上情尚難諉為不知。參酌被告刻意否認將金融卡交予他
      人使用，其顯可預見提供自己申請開立之金融機構帳戶予
      他人，可能幫助他人遂行財產犯罪，足見其有幫助詐欺取
      財之不確定犯意甚明。
（三）綜上所述，本件事證已臻明確，被告前揭幫助詐欺犯行堪
      以認定，被告辯解有諸多疑點且有違常情，應屬事後卸責
      之詞，不足採信，應依法論科。
二、按刑法上之幫助犯，係對於犯罪與正犯有共同之認識，以幫
    助之意思，對於正犯資以助力，而未參與實施犯罪之行為者
    而言。本件被告提供帳戶供被害人匯入款項，並未實際參與
    詐騙集團成員對被害人施用詐術之行為，是核其所為，係犯
    刑法第30條第1 項前段、第339 條第1 項之幫助詐欺取財罪
    。被告提供如事實欄所示帳戶之金融卡及密碼，而幫助詐欺
    集團成員詐得如事實欄所示被害人之財物，係一行為而觸犯
    2 次幫助詐欺取財罪，為想像競合犯，應從一重之幫助詐欺
    取財罪處斷。又被告有如犯罪事實欄所示之犯罪科刑及執行
    情形，有臺灣高等法院被告前案紀錄表1 份在卷可稽，其受
    有期徒刑之執行完畢後，5 年以內故意再犯本件有期徒刑以
    上之罪，為累犯，應依刑法第47條第1 項之規定加重其刑。
    被告基於幫助之犯意而為非屬詐欺取財犯行之構成要件行為
    ，為幫助犯，爰依刑法第30條第2 項之規定，按正犯之刑減
    輕之，並依法先加後減之。原審以被告涉犯幫助詐欺取財罪
    ，事證明確，並審酌被告提供金融機構帳戶予他人犯罪之用
    ，造成犯罪偵查困難，並使幕後犯罪人得以逍遙法外，危害
    社會治安，犯後復一再否認犯行，未見悔意，兼衡其素行、
    犯罪之動機、目的、手段、所肇致被害人之損失等一切情狀
    ，量處有期徒刑3 月，並諭知易科罰金之折算標準，其認事
    用法均無不當，量刑亦無失出。被告猶執陳詞，提起上訴，
    求予撤銷改判，為無理由，應予駁回。
據上論斷，應依刑事訴訟法第455條之1第1項、第3項、第368 條
，判決如主文。
本案經檢察官范孟珊到庭執行職務。
中    華    民    國   100    年    11    月    22    日
                  刑事第十七庭  審判長法  官  許炎灶
                                      法  官  廖怡貞
                                      法  官  方祥鴻
上列正本證明與原本無異
本判決不得上訴。
                                      書記官  洪紹甄
中    華    民    國   100    年    11    月    24    日